【裁判字號】    99,國,4
【裁判日期】    991014
【裁判案由】    國家賠償
【裁判全文】
臺灣基隆地方法院民事判決                 99年度國字第4號
原      告      戊○○
                丁○○
                乙○○
                丙○○
兼  共  同      己○○○
訴訟代理人
被      告      交通部臺灣區○道○○○路局北區工程處
法定代理人      庚○○
訴訟代理人      謝佳伯律師
被      告      交通部臺灣區國道新建工程局第一區工程處
法定代理人      甲○○
訴訟代理人      顏維助律師
複  代理人      陳憲政律師
上列當事人間請求國家賠償事件，本院於民國99年 9月30日言詞
辯論終結，判決如下：
    主  文
原告之訴駁回。
訴訟費用由原告負擔。
    事實及理由
一、按訴狀送達後，原告不得將原訴變更或追加他訴，但請求之
    基礎事實同一者，不在此限，民事訴訟法第255條第1項第 2
    款定有明文。原告起訴原請求判決命任一被告應給付原告新
    臺幣（下同） 2,584,260元，及自起訴狀繕本送達翌日起至
    清償日止，按週年5%計算之利息，之後原告己○○○另就雞
    舍毀損及營業損失部分，請求判命任一被告被告應給付50萬
    元，經核其所據之事實與起訴之主張相同，符合前開規定，
    先予敘明。
二、被告交通部台灣區國道新建工程局第一區工程處（下稱新建
    工程局）原法定代理人陳靖宇因職務調動，現改派甲○○為
    法定代理人，有交通部民國99年4月9日交人字第0990028353
    號令附卷可憑，其以書狀聲明承受訴訟，應予准許。
三、原告主張：原告為門牌號碼基隆市○○區○○街51號之地上
    2 層鋼筋混凝土構造建築物（下稱系爭房屋）之共有人，系
    爭房屋旁雞舍（下稱系爭雞舍）則為原告己○○○所有。於
    96年2月間因連續降雨，國道三號七堵收費站前即北上5公里
    處（下稱系爭路段）發生路堤坍滑，擠壓位於下方之系爭房
    屋及雞舍，致系爭房屋1、2樓牆面、平頂、地坪約有寬 0.2
    至 0.3公釐不等裂縫，並有滲水、剝落，屋內樑、柱破裂，
    屋外地坪則呈寬 5至90公釐、高約20公釐落差之不等裂縫，
    北側排水溝亦因邊坡擠壓呈現無水溝狀態等嚴重損害，此外
    ，原告己○○○因系爭雞舍損壞，自96年迄今不能飼養雞隻
    ，損失30萬元。經原告於96年2月8日向基隆市政府陳情，被
    告新建工程局與被告交通部台灣區○道○○○路北區工程處
    （下稱高工處）相互卸責，拒絕處理，迄至同年10月17日為
    釐清責任歸屬，由被告高工處委請台灣省土木技師公會就系
    爭路段路堤坍滑造成系爭房屋損害進行損壞安全鑑定，依鑑
    定結果所示，系爭房屋之損害與興建國道三號有關。查系爭
    路段係被告新建工程局興建，之後交由被告高工處管理養護
    之公有公共設施，被告新建工程局未在基地周圍或邊坡加設
    截水設施，致連續性降雨產生地下逕流，順向滲流至基地下
    方，弱化地層強度，顯係被告新建工程局於興建系爭路段時
    未盡規劃責任，又被告高工處為系爭路段之管理養護者，對
    於系爭路段邊坡滑動未能及時察覺，迄至七堵收費站前路基
    塌陷後，始委外修復剛性路面工程及加裝監測器，足信被告
    2 機關各係本於不同原因，對邊坡之設置及管理有欠缺而有
    過失，各需負擔國家賠償義務。原告於97年8月間收受上開
    鑑定報告後，始確信系爭房屋及雞舍發生損害之原因，係因
    系爭路段之設置及管理有欠缺所致，此後原告多次與被告調
    解均未能達成協議，原告並未逾2年國家賠償請求之時效，
    為此依國家賠償法第3條第1項規定請求任一被告就系爭房屋
    之損壞給付原告2,584,260元（包括在系爭房屋前、後設置
    擋土牆費用652,000元，路面裂縫整修費用80,000元，系爭
    房屋拆除重建費用1,729,200元，加計5%營業稅123,060元）
    及自起訴狀繕本送達被告翌日起至清償日止，按週年5%計算
    之利息，並就系爭雞舍之損害20萬元及無法飼養雞隻之營業
    損失30萬元，給付原告己○○○共50萬元。
四、被告均聲明駁回原告之訴，其等抗辯略以：
  (一)被告新建工程局部分：
  1.原告起訴主張於96年 2月間因連續降雨，系爭路段因而發生
    路堤坍滑，擠壓位於下方之系爭房屋及雞舍等等，足見原告
    於96年 2月間即已知悉系爭房屋及雞舍損害之事實，以及系
    爭路段發生路堤坍滑等國家賠償責任之原因事實，竟遲至98
    年7月始聲請調解，並於99年5月始提起本件國家賠償訴訟，
    顯已逾2年消滅時效。
  2.原告所提證據無從證明系爭房屋為其等所共有，且系爭房屋
    之損害係因建造時之混凝土強度嚴重不足、鋼筋主筋及箍筋
    較少等因素所致，與系爭道路之設置及管理均無因果關係，
    況系爭路段於90年間竣工完成隨即移交被告高工處接管，系
    爭房屋、雞舍於96年 2月間發生損害，已屬移交接管後之管
    理期間所生之損害，非屬設置之欠缺，原告請求被告應就設
    置欠缺負國家賠償責任，非有理由。
  3.原告於系爭房屋前所設之擋土牆及路面，均非屬被告徵收而
    施作之範圍，應屬原告所設置，原告為水土保持法第 4條規
    定之義務人，負有維護之義務，原告請求被告應給付其等私
    有土地所設之擋土牆、路面進行修復之費用，並無理由。另
    依台灣省土木技師公會鑑定結論及建議所載，系爭房屋尚在
    安全範圍內，並無拆除重建之必要性，原告請求拆除及重建
    費用，顯無理由。即使認為系爭路段確有設置上之欠缺，且
    系爭房屋有拆除重建之必要，然系爭房屋於建造時即有上述
    之不足，而不符耐震規範，需盡速補強，原告對於其損害之
    發生與擴大與有過失，被告自得主張過失相抵。
  4.被告於立法委員謝國樑助理所召開之協調會後，基於敦親睦
    鄰原則，就邊坡穩定措施部分，與被告高工處共同負擔以型
    鋼加固、修復後方水溝等工項，金額為61,977元，應自原告
    請求之金額中予以扣抵。
  (二)被告高工處部分：
  1.系爭房屋坐落邊坡邊緣之土地，原告擁有部分邊坡之所有權
    ，對其自有土地範圍內本應自行維護，且邊坡滑動亦屬自始
    設置有欠缺，並非怠於修護，故非被告高工處所應負之管理
    責任範圍內。縱認被告高工處應負損害賠償責任，系爭房屋
    屋齡近40年，原告請求重建費用應予折舊．並否認原告所提
    重建費用估價單形式及實質之真正。
  2.又原告起訴主張之國家賠償責任事實係發生於96年 2月間，
    並由原告兼訴訟代理人己○○○於96年2月8日向基隆市政府
    陳情，即原告於96年2月8日已知有損害發生及國家賠償責任
    之原因事實，原告之請求權於98年2月7日已經屆滿，原告未
    於屆滿前起訴，已罹於請求權時效。
五、按賠償請求權，自請求權人知有損害時起，因二年間不行使
    而消滅；自損害發生時起，逾五年者亦同；又國家賠償法
    第8條第1項所稱知有損害，須知有損害事實及國家賠償責
    任之原因事實，國家賠償法第8條第1項及同法施行細則第 3
    條之 1分別定有明文。所謂知有國家賠償責任之原因事實，
    指知悉所受損害，係由於公務員於執行職務行使公權力時，
    因故意或過失不法行為，或怠於執行職務，或由於公有公共
    設施因設置或管理有欠缺所致而言，最高法院94年度台上字
    第1350號裁判可資參照。又依國家賠償法第 5條規定，國家
    損害賠償，除本法規定外，適用民法規定。是依國家賠償法
    提起損害賠償，其有關之消滅時效，自應適用民法之規定。
    次按消滅時效，自請求權可行使時起算，為民法第 128條所
    明定。經查：
  (一)原告主張於96年 2月間因連續降雨，系爭路段發生路堤坍滑
    ，擠壓位於下方之系爭房屋及系爭雞舍，導致原告受有嚴重
    損害，經原告於96年2月8日向基隆市政府陳情等情，經核原
    告兼訴訟代理人己○○○於96年2月8日向基隆市政府陳情內
    容係被告新建工程局於興建國道三號七堵收費站時即影響下
    方之系爭房屋致輕微龜裂，近日收費站前路基嚴重凹陷，影
    響系爭房屋基礎移動，房舍柱裂壁破損壞甚為嚴重等語，之
    後就原告兼訴訟代理人己○○○上開陳情內容於96年3月2日
    會勘，被告新建工程局、高工處均為出列席之單位，有原告
    所提96年2月8日陳情書、96年3月2日會勘紀錄影本足憑，足
    認原告至遲於96年2月8日即已知悉其受有損害及有國家賠償
    責任之原因事實，且其請求權並無不能行使之情形，則其請
    求權應自96年2月8日起算。雖原告於98年 2月10日向基隆市
    七堵區調解委員會聲請調解，之後分別於98年3月3日、同年
    7月7日、同年7月23日、同年8月13日、同年 9月24日進行調
    解，有原告所提聲請調解書、調解通知書、調解不成立證明
    書等件影本可憑，然已逾上開規定之 2年消滅時效，原告復
    於99年 5月14日提起本件損害賠償訴訟，被告為時效之抗辯
    ，即屬有據。
  (二)原告雖主張於97年 8月間收受台灣省土木技師公會鑑定報告
    後，始確信系爭房屋及雞舍發生損害之原因，係因系爭路段
    之設置及管理有欠缺所致，至原告提起本件訴訟為止，請求
    權並未罹於時效云云。然原告於向基隆市政府陳情時，即已
    認為系爭路段路基塌陷造成系爭房屋基礎移動而毀損等情，
    顯已知悉有本件國家賠償責任之事實，當無疑義，否則其無
    從向基隆市政府陳情，並召集包括被告及其他單位於96年 3
    月 2日會勘，原告尚不得藉未收受台灣省土木技師公會鑑定
    報告前，諉為其不知國家賠償責任之原因事實，原告辯稱其
    請求權時效應係自原告收受台灣省土木技師公會鑑定報告時
    起算云云，自不足採。
六、綜上所述，原告依國家賠償法規定提起本件訴訟，其請求權
    縱屬成立，惟已罹於消滅時效，被告並為時效之抗辯，則原
    告請求任一被告就系爭房屋之損壞給付原告 2,584,260元及
    自起訴狀繕本送達被告翌日起至清償日止，按週年5%計算之
    利息，並就系爭雞舍之損害及無法飼養雞隻之營業損失給付
    原告己○○○50萬元，為無理由，應予駁回。
七、本件事證已經明確，兩造其餘之攻擊或防禦方法及提出之證
    據，經本院斟酌後，認為均不足以影響本判決之結果，自無
    逐一詳予論駁之必要，併此敘明
八、結論：原告之訴為無理由，依民事訴訟法第78條，判決如主
    文。
中    華    民    國    99    年    10    月    14    日
                  民事庭法  官  陳湘琳
以上正本係照原本作成。
如對本判決上訴，須於判決送達後20日內向本院提出上訴狀。如
委任律師提起上訴者，應一併繳納上訴審裁判費。
中    華    民    國    99    年    10    月    14    日
                        書記官  張慧儀

司法院資訊處製作；財團法人民間司法改革基金會備份。
